最高法院刑事判決　　　　　　九十六年度台上字第四六九三號
上　訴　人　甲○○
上列上訴人因強盜案件，不服台灣高等法院中華民國九十六年六
月七日第二審判決（九十六年度上訴字第一四一六號，起訴案號
：台灣板橋地方法院檢察署九十五年度偵字第一三六○號），提
起上訴，本院判決如下：
    主  文
原判決撤銷，發回台灣高等法院。
    理  由
本件原判決撤銷第一審之科刑判決，改判依行為時牽連犯從一重
論處上訴人甲○○以犯結夥三人以上攜帶兇器強盜罪刑，固非無
見。
惟查：（一）刑事訴訟法第一百五十九條之五之規定，係基於當
事人進行主義中之處分主義，肯認當事人對於傳聞證據有處分權
，惟法院依其補充發見真實之職權，並維持程序之公正，不論係
明示同意（第一項）或默示（擬制）同意（第二項）傳聞證據得
作為證據使用，均明定仍須兼具有「適當性」之要件，亦即由法
院介入審酌傳聞證據作成時之情況可認為適當者，始例外賦予其
證據能力，並非一經明示或默示同意，即可無條件予以容許。至
於如何可認為適當，則可審酌該傳聞證據之取得是否適法、陳述
者之任意性有無欠缺及證據之證明力是否顯然偏低等，以決定其
是否得為證據。如若無從除去其證據取得之違法或已失其作為證
據之意義者，即不得僅因「同意」此一訴訟行為而承認其證據能
力。故事實審法院對此「適當性」之要件，應為必要之調查及論
敘，方稱適法。又本條第一項規定之明示同意，僅限於兩造當事
人（即檢察官、被告本人；於自訴案件因本法採律師強制代理制
度，應解為自訴代理人）方有同意權，並係針對個別、具體之特
定證據行之，不得為概括性之同意。第二項規定之默示同意，則
以當事人、代理人或辯護人「知」有同法第一百五十九條第一項
不得為證據之情形，而未及時行使異議權者，始生擬制之效果。
所謂「知」有傳聞證據之情形，指依案內顯現之資料，可認為客
觀上已知悉有該證據之存在而言。本件原判決計採用被害人乙○
○、共犯朱育良、證人林志清、吳孝宗等人於審判外之陳述作為
上訴人犯罪之證據。卷查原審於準備程序期日，係泛詞問以：「
對於本案證人證言之證據能力有何意見？對於以其作為審判依據
有無意見？」上訴人及辯護人固據答稱：「沒有意見。」（惟未
記載檢察官有何回答。見原審卷第四四頁正、反面）；然對於上
開傳聞證據「適當性」之要件，悉未調查審認（見第一審及原審
各期日筆錄），記載其憑以認定之理由於審判筆錄或於判決理由
內為論列說明，即遽謂：「本案被告及其辯護人、檢察官於言詞
辯論終結前，均未就所調查之證據主張有刑事訴訟法第一百五十
九條第一項不得為證據之情形，是本案經調查之證據均有證據能
力。」（見原判決第四頁壹、關於證據能力部分），揆之上開說
明，自尚欠允當，併有調查職責未盡及理由不備之違背法令。（
二）共同被告對被告本人之案件而言，為被告以外之第三人，性
質上本屬於證人。刑事訴訟法於第二百八十七條之二規定：「法
院就被告本人之案件調查共同被告時，該共同被告準用有關人證
之規定。」係指具證人適格之共同被告於被告本人案件審判中，
其所為關於被告本人之陳述，不論對被告有利或不利，除有同法
第一百八十六條第一項所列不得令其具結之情形，法院應依第一
百八十七條至第一百八十九條之規定，使其於供前或供後具結，
以擔保其證言係據實陳述，並依第一百六十六條至第一百六十六
條之七等規定，接受被告本人或辯護人之反對詰問，使被告有詰
辯該具證人適格之共同被告現在與先前陳述之瑕疵的機會。此項
準用有關人證之規定以調查共同被告之程序，應屬證人之證據方
法，該共同被告應以證人身分具結陳述之義務，並不因被告本人
是否放棄詰問權而有不同。否則，如因此逕以依共同被告身分所
為之陳述採為不利於被告本人案件之證據，不惟否定共同被告於
被告本人案件之證人適格，更有害於真實發現。原判決未究明及
此，徒以本案事證已明，認上訴人請求傳訊具共犯關係之共同被
告朱育良為證，為無必要，並引用朱育良於其自己被告案件所為
之供述，資為上訴人論罪證據之一（見原判決第一二頁第一、二
行，第六頁倒數第一四至一一行，第七頁倒數第四至一行，第八
頁第六至九行），不惟與刑事訴訟法第一百九十六條之規定有所
違背，其採證亦難謂適法。（三）按槍枝殺傷力之標準為在最具
威力的適當距離，以彈丸可穿入人體皮肉層之動能為基準。就改
造槍枝言，於裝填子彈適當（即裝填底火、適量火藥及金屬彈丸
等使成為適合個案槍枝擊發，構成完整之土造子彈），其最具威
力之發射動能，達二十焦耳／平方公分以上，即足以穿入人體皮
肉層；至於制式子彈則通常適合於同口徑之制式手槍為擊發使用
。原判決事實既認定上訴人與共犯徐洪元、朱育良等人於民國九
十四年五月二十四日二十二時許，由徐洪元駕車共同搭載被害人
乙○○，於妨害乙○○行動自由車行途中，徐洪元自其駕駛座取
出之槍枝，曾由朱育良或徐洪元持以對空鳴槍二發，以威嚇乙○
○，其中已擊發之一顆彈殼因彈跳至乙○○身旁為其暗中拾取等
情，理由並說明經送鑑定結果，該彈殼認係已擊發之口徑九mm「
制式」彈殼。如若所認無訛，則上開槍枝既可擊發制式子彈，能
否謂無殺傷力，即非無疑。原審未遑進一步向原鑑定機關詳為查
詢審認，徒以槍枝雖可擊出子彈，但未扣案，無法確認其性能、
殺傷力，而認不另論以違反槍砲彈藥刀械管制條例之罪，自難謂
適法。又原判決另認定徐洪元於九十四年五月二十八日二十時許
，接續以電話聯繫乙○○應備款新台幣三十萬元交付予朱育良時
，經乙○○報警逮捕朱育良。而依案內資料所載（見九十四年度
聲監字第六三○號卷第六八至七二頁，第一審卷第一二五至一二
八頁），徐洪元與上訴人於翌（二十九）日十五時許，即因持有
一枝口徑九mm之制式半自動手槍及多發同口徑之制式子彈被警查
獲。依其情形，則此口徑九mm之制式半自動手槍，與徐洪元前此
持槍對空擊發，為乙○○暗中拾得同一口徑之彈殼，有無必要之
關聯性，該彈殼是否即為嗣後被查扣之同一枝手槍所擊發？似不
無研求之餘地。原審對此案內已存在之證據，未為翔實調查審認
，併有可議。以上或為上訴意旨所指摘，或為本院得依職權調查
之事項，應認原判決有撤銷發回更審之原因。
據上論結，應依刑事訴訟法第三百九十七條、第四百零一條，判
決如主文。
中　　華　　民　　國　九十六　年　　八　　月   三十   日
                      最高法院刑事第六庭
                          審判長法官  呂　潮　澤
                                法官  吳　昆　仁
                                法官  孫　增　同
                                法官  吳　　　燦
                                法官  李　英　勇
      本件正本證明與原本無異
                                      書  記  官
中　　華　　民　　國　九十六　年　　九　　月　　四　　日
                                                     M
